臺灣士林地方法院民事判決　　　　　　 95年度重訴字第248號
原　　　告　亥○○
訴訟代理人　李淑寶律師
被　　　告　酉○○
訴訟代理人　戌○○○
被　　　告　丁○○
訴訟代理人　丑○○○
被　　　告　癸○○
　　　　　　戊○○
被　　　告　壬○○
訴訟代理人　甲○○
被　　　告　子○○
　　　　　　辛○○
兼前列二人　庚○○
共同訴訟代
理人
被　　　告　己○○
　　　　　　寅○○
　　　　　　慶營建設股份有限公司
兼前列一人　午○○
法定代理人
被　　　告　未○○
　　　　　　廣門建設股份有限公司
兼前列一人　卯○○
法定代理人
　　　　　　巳○○
　　　　　　申○○
前列八人共　沈明達律師
同訴訟代理
人
被　　　告　乙○○
訴訟代理人　丙○
被　　　告　辰○○
上列當事人間分割共有物事件，本院於民國96年4 月20日言詞辯
論終結，判決如下：
    主  文
兩造共有坐落台北市○○區○○段二小段三五七地號土地（面積
1,587 平方公尺）准予分割。其分割方法如附件分割方案１所示
即：(一)如附圖編號Ｃ部分（面積529.86平方公尺）分割予原告亥
○○取得；(二)如附圖編號Ａ部分（面積99.19 平方公尺）分割予
被告酉○○取得；(三)如附圖編號Ｂ部分（面積178.54平方公尺）
分割予被告丁○○取得；(四)如附圖編號Ｄ部分（面積99.19 平方
公尺）分割予被告壬○○、癸○○、戊○○按應有部分各三分之
一比例維持共有；(五)如附圖編號Ｅ部分（面積21.55 平方公尺）
分割予被告辰○○取得；(六)如附圖編號Ｆ部分（面積21.55 平方
公尺）分割予被告乙○○取得；(七)如附圖編號Ｇ部分（面積13.
23平方公尺）分割予被告己○○取得；(八)如附圖編號Ｈ部分（面
積26.45 平方公尺）分割予被告庚○○、子○○、辛○○按應有
部分各三分之一比例維持共有；(九)如附圖編號Ｉ部分（面積597.
44平方公尺）分割予被告巳○○按應有部分三二五二六分之八六
四、午○○按應有部分三二五二六分之一七二八、卯○○按應有
部分三二五二六分之一九二○、寅○○按應有部分三二五二六分
之二四六九、申○○按應有部分三二五二六分之五七六、未○○
按應有部分三二五二六分之九八、廣門建設股份有限公司按應有
部分三二五二六分之一四六○一、慶營建設股份有限公司按應有
部分三二五二六分之九七八○比例維持共有。
訴訟費用由原、被告依如附表所示比例負擔。
    事實及理由
一、本件被告酉○○、子○○、辛○○、庚○○、己○○經合法
    通知，未於言詞辯論期日到場，核無民事訴訟法第386 條所
    列各款情形，爰依原告之聲請，由其一造辯論而為判決。
二、原告主張：坐落台北市○○區○○段2 小段357 地號土地（
    面積1,587 平方公尺，下稱：系爭土地）為兩造所共有，應
    有部分比例如附表所示。兩造間就系爭土地並無不可分割之
    協議，亦無因物之目的不能分割之情形，因共有人數眾多難
    以管理使用，且共有人間無法達成分割協議，為增進土地利
    用及管理之方便，為此依民法第823 條、第824 條第2 項之
    規定，訴請裁判分割共有物，並聲明求為判決如主文所示。
三、被告酉○○未於最後言詞辯論期日到場，惟據其以前提出之
    書狀則以：同意原告所提分割方案，分割後土地願與原告土
    地相鄰等語。並聲明：原告之訴駁回。
    被告丁○○則以：同意原告所提分割方案，因土地右半邊屬
    被告慶營建設股份有限公司（以下簡稱：慶營公司）所有之
    地上物較多，原告所提方案與土地兩造各自占有之現況較符
    合，分割後土地願與原告土地相鄰，希望土地能趕快處理等
    語。並聲明：原告之訴駁回。
    被告癸○○、壬○○、戊○○則以：不同意分割，如要分割
    ，三人要繼續維持共有，希望分到之位置如附件分割方案１
    附圖所示Ｄ部分（約等於分割方案２Ｄ、Ｅ部分）等語。
    被告子○○、辛○○、庚○○未於最後言詞辯論期日到場，
    惟據其以前到場之聲明和陳述略以：被告子○○、辛○○、
    庚○○3 人願於分割後繼續維持共有，希望分到之位置如附
    件分割方案１附圖所示Ｈ部分（約等於分割方案２所示Ｉ部
    分），只希望房子不要被拆，其他無特別意見等語。被告己○○未於言詞辯論期日到場，亦未提出書狀作何聲明或陳述
    。
    被告寅○○、慶營公司、午○○、未○○、廣門建設股份有
    限公司（下稱：廣門公司）、卯○○、巳○○、申○○等8
    人（下稱：被告寅○○等8 人）則以：被告寅○○等8 人願
    繼續保持共有關係，並請求判決如附件分割方案２所示。附
    件分割方案２符合共有人之使用現況、經濟效用及全體共有
    人利益，為多數共有人所接受之方案。另坐落系爭土地上之
    門牌號碼台北市○○區○○街134 巷28弄4號 房屋為被告午
    ○○所有，原告稱該屋為其所有，應非事實等語資為抗辯。
    並聲明：兩造共有之系爭土地應依附件分割方案２測量成果
    圖所示為分割，被告寅○○、慶營公司、午○○、未○○、
    廣門公司、卯○○、巳○○、申○○分得分割方案２所示Ｃ
    部分。
    被告乙○○到庭未表示意見。
    被告辰○○則以：希望依附件分割方案１所示進行分割。
四、原告主張系爭土地為兩造所共有，兩造應有部分比例如附表
    所示等情，業據提出與所述相符之土地登記謄本為證，且為
    被告所不爭執，自堪信為真實。
五、按「各共有人，得隨時請求分割共有物。但因物之使用目的
    不能分割或契約訂有不分割之期限者，不在此限。」「共有
    物之分割，依共有人協議之方法行之。分割之方法，不能協
    議決定者，法院得因任何共有人之聲請，命為左列之分配：
    （一）以原物分配於各共有人。（二）變賣共有物，以價金
    分配於各共有人。」民法第823 條、第824 條第1 項、第2
    項分別定有明文。本件原告為系爭土地之共有人，且系爭土
    地查無因物之使用目的不能分割或契約訂有不分割之期限情
    事，兩造復無法就分割方法達成協議，是依前揭法條規定，
    原告自得訴請分割兩造共有之系爭土地。被告癸○○、壬○○、戊○○表示不同意分割云云，於法洵屬無據，本院仍應
    依原告之聲請，就系爭土地為分配。
六、本件分割之考量：
  (一)本件原告應有部分八六四○○分之二八八四八，被告寅○○
    等8 人合計應有部分八六四○○分之三二五二六，兩者應有
    部分約略相當，合計已達71% ，其餘共有人應有部分合計則
    僅約29% ，觀諸原告所提分割方案１，或被告寅○○等8 人
    所提分割方案２，2 方案就原告及被告寅○○等8 人以外共
    有人所為之安排，大致相同，即被告酉○○、丁○○所分得
    者均為系爭土地西邊Α、Β部分；被告癸○○、戊○○、子
    ○○、辛○○、壬○○、寅○○、庚○○、己○○、乙○○
    、辰○○所分得位置則為介於原告及被告寅○○等8 人中間
    之部分，此大抵兼顧現有地上物之分佈情形，是就原告及被
    告寅○○等8 人以外共有人之安排，2 方案尚無分軒輊，亦
    符被告酉○○、丁○○、癸○○、戊○○、子○○、辛○○
    、壬○○、辰○○等人前揭表示之意願。
  (二)本件主要爭執點，乃在於如附件分割方案１、２所示Ｃ部分
    ，應分割由原告取得，抑或由被告寅○○等8 人維持共有。
    查系爭土地主要之地上物為被告癸○○、戊○○、子○○、
    辛○○、壬○○、庚○○等6 人家族共有之舊式四合院房屋
    ，無論原告或被告寅○○等8 人分得，皆面臨地上物所有權
    人與土地所有權人不同而須拆除之問題，是原告與被告寅○○等8 人就此條件仍屬相當，並無重大差異。
  (三)本院考量以下因素，認應以分割方案１較為可採：
  1.因坐落系爭土地之地上物均為老舊平房建築，無論原告或被
    告寅○○等8 人，取得分割後土地之目的無非在拆除地上物
    後重新利用，本件如附件所示分割方案１、２皆可分得如附
    圖所示Α、Β部分之被告酉○○、丁○○，分得如附件分割
    方案１之Ｅ部分（約等於分割方案２之Ｆ部分）之被告辰○○，皆贊同原告所提分割方案１，被告酉○○、丁○○並表
    明願與原告分得之土地相鄰，顯見渠等就系爭分割後土地之
    利用與原告較有共識，可使分割後如附件分割方案１附圖所
    示Α、Β、Ｃ、Ｅ等相連接部分合計面積829.14平方公尺（
    占現有系爭土地面積52%） 之土地得到完整、迅速之整合及
    利用。反之，如採分割方案２，被告酉○○、丁○○等始終
    未表明贊同被告寅○○等8 人之方案，是若被告寅○○等8
    人分得附件分割方案２所示Ｃ部分，能否與Α、Β部分整合
    而為利用不確定因素高；至若分割方案２介於原告與被告寅
    ○○等8 人中間之Ｄ、Ｅ、Ｈ、Ｉ、Ｇ、Ｆ等部分土地，因
    人數眾多，與原告或被告寅○○等8 人能否整合意見均有難
    度，是分割方案２可能導致各區塊土地零碎、無法整合利用
    。反之，如分割方案２之Ｄ、Ｅ、Ｈ、Ｉ、Ｇ、Ｆ等部分土
    地可與原告就土地利用達成協議，則分割方案１當中之Ａ、
    Ｂ、Ｃ、Ｄ、Ｅ、Ｆ、Ｇ、Ｈ部分更可得一完整利用；又若
    分割方案２之Ｄ、Ｅ、Ｈ、Ｉ、Ｇ、Ｆ等部分與被告寅○○
    等8 人達成利用協議，則分割方案１之Ｄ、Ｅ、Ｆ、Ｇ、Ｈ
    連同被告寅○○等8 人之Ｉ部分亦可得一大範圍之利用，系
    爭土地可分為東、西2 大部分，各得為完整之利用。
  2.就地上物現狀言，被告午○○主張為其所有之門牌號碼台北
    市○○區○○街134 巷28弄4 號房屋，坐落跨越分割方案１
    、２之附圖Ａ、Ｂ、Ｃ部分，分割後Ａ部分被告酉○○、Ｂ
    部分被告丁○○請求拆除占用部分乃屬必然，此於原告所提
    分割方案１、被告寅○○等8 人所提分割方案２並無重大差
    別（依被告寅○○等8 人取得土地之目的，獨留該屋占用Ｃ
    部分之範圍而不拆除之可能性不高）；惟依被告庚○○於本
    院勘驗期日所述，被告慶營公司等人已取得門牌號碼台北市
    士林區○○街134 巷28弄18號房屋右邊部分（即東邊部分）
    之建物（本院卷第96頁），對照複丈成果圖標示「午○○等
    人」所有部分地上物之範圍，依原告分割方案１，適可令被
    告寅○○等8 人取得該地上物坐落範圍之土地，利用關係顯
    較單純。反之，分割方案２讓原告取得複丈成果圖標示「午
    ○○等人」所有地上物坐落之土地，必將發生地上物所有人
    與土地所有人不同之情況，土地利用關係更顯複雜。
七、綜上所述，原告起訴請求分割系爭土地，應予准許。本院另
    審酌土地之現況及將來可能之利用情形、兩造之主張等各情
    ，認系爭土地之分割，應以原告所提如附件分割方案１所示
    為可採，爰判決如主文第1 項所示。
八、末查分割共有物之方法，本應由法院斟酌何種方式較能增進
    共有物之經濟效益，並兼顧兩造之利益，以決定適當之分割
    方法，不因何造起訴而有不同，故原告請求分割之訴雖有理
    由，惟關於訴訟費用負擔，以共有人全體各按其應有部分比
    例負擔，方屬事理之平，爰依民事訴訟法第80條之1 、第85
    條第1 項後段，宣告如主文第2 項所示之訴訟費用負擔，併
    此敘明。
九、據上論結，本件原告之訴為有理由，依民事訴訟法第385 條
    第1 項前段、第80條之1 、第85條第1 項後段判決如主文。
中　　華　　民　　國　　96　　年　　5 　　月　　7 　　日
                  民事第二庭  法  官  王本源
以上正本證明與原本無異。
如對本判決上訴須於判決送達後20日內向本院提出上訴狀。
中　　華　　民　　國　　96　　年　　5 　　月　　15　　日
                              書記官  陳淑女
附表：
┌──┬──────────┬─────────┬────┐
│稱謂│姓名（或公司名稱）  │應有部分比例      │訴訟費用│
│    │                    │                  │負擔比例│
├──┼──────────┼─────────┼────┤
│原告│亥○○              │28848/86400       │  33%   │
│被告│酉○○              │ 5400/86400       │   6%   │
│    │丁○○              │ 9720/86400       │  11%   │
│    │壬○○              │ 1800/86400       │   2%   │
│    │癸○○              │ 1800/86400       │   2%   │
│    │戊○○              │ 1800/86400       │   2%   │
│    │辰○○              │ 1173/86400       │   1%   │
│    │乙○○              │ 1173/86400       │   1%   │
│    │己○○              │  720/86400       │   1%   │
│    │庚○○              │  480/86400       │   1%   │
│    │子○○              │  480/86400       │   1%   │
│    │辛○○              │  480/86400       │   1%   │
│    │寅○○              │ 2469/86400       │   3%   │
│    │慶營建設股份有限公司│ 9780/86400       │  11%   │
│    │午○○              │ 1728/86400       │   2%   │
│    │未○○              │  588/86400       │   1%   │
│    │廣門建設股份有限公司│14601/86400       │  17%   │
│    │卯○○              │ 1920/86400       │   2%   │
│    │巳○○              │  864/86400       │   1%   │
│    │申○○              │  576/86400       │   1%   │
└──┴──────────┴─────────┴────┘
